行　政　法　院　判　決　　　　　　　　　　　　　八十八年度判字第四○六六號
　　原　　　告　甲○○
　　被　　　告　財政部臺北市國稅局
右當事人間因綜合所得稅事件，原告不服行政院中華民國八十七年十月二十三日台八
七訴字第五二二七二號再訴願決定，提起行政訴訟。本院判決如左︰
　　主  文
原告之訴駁回。
　　事  實
原告係執業律師，其八十三年度綜合所得稅結算申報，關於執行業務所得部分，不服
被告之初查核定，就文具用品、郵電費、捐贈、交際費、辦公用品費、書報雜誌費、
折舊及其他費用部分，申經復查結果，除准予追認郵電費新台幣（下同）一三、○二
六元、書報雜誌費三、六六○元及折舊五、八三三元外，其餘未准變更。原告仍未甘
服，循序提起訴願、再訴願，均遭決定駁回，遂提起行政訴訟。茲摘兩造訴辯意旨
如次：
原告起訴意旨略以︰一、緣原告申報八十三年度執行業務費用遭被告剔除新台幣二十
八萬三千七百八十六元，原告不服，經提出訴願及再訴願仍遭駁回，爰再提出行政訴
訟。茲將不服剔除各項費用申報金額、核認金額及剔除金額，分列於下：(一)、文具用
品申報四、○九○元，全部剔除。(二)、郵電費三八、九九六元，核認三四、九四二元
，剔除四、○五四元。(三)、捐贈五四、七○○元，全部剔除。(四)、交際費二三、八九
五元，核認三、六七七元，剔除二○、二一八元。(五)、辦公用品二、八一○元，核認
一五○元，剔除二、六六○元。(六)、書報雜誌五一、四八三元，核認一○、六三五元
，剔除四○、八四八元。(七)、折舊三八、四八八元，核認五、八三三元，剔除三二、
六五五元。(八)、其他費用一五五、六八七元，核認五四、五○六元，剔除一○一、一
八一元。二、被剔除之費用均為執行業務直接必要之費用：原告均依再訴願決定書所
引所得稅法之規定，就業務支出取得「確實憑證」，設置「日記帳」詳細記載收支項
目，並依規定計算所得額。原告申報之業務支出亦均為執行業務直接必要費用，祗因
不合由財政部所制訂執行業務所得查核辦法第九條規定未取得有收受人名稱之統一發
票，即遭全部剔除。按稅法規定執行業務之費用即得列為執行業務費用，自得用以減
除業務收入，查上述遭悉數剔除之文具用品及辦公用品，筆數不多，金額不大，個人
無需使用該物品，揆之常情，其為執行業務直接必要費用，應無庸置疑，又查絕大部
分被剔除之書報雜誌，若非業務所需何必購買多達五萬餘元之書報雜誌﹖竟遭剔除四
萬餘元。其他被剔除之費用詳查其內容及性質，亦可知均屬執行業務直接必要之費用
，如向法院訴訟服務處購狀紙及在律師閱室影印之收據，並非個人之開支，悉遭剔
除。三、被告但憑統一發票之形式為標準認定是否為業務直接必要費用：被告剔除費
用絕大部分係以「支出憑證未填抬頭、品名，難認與業務有關」云云，為唯一理由。
惟遍查稅法規定並無所謂「抬頭」、「品名」之用語，實不知其所指為何，財政部亦
從未就各該用語予以釋示，更令人無所適從。查收銀機印出之統一發票均為數字，並
無抬頭，亦無記載品名，難道所有收銀機印出之統一發票均為「支出憑證未填抬頭、
品名，均難認與業務有關」而可隨意剔除﹖若謂打上統一編號即為「抬頭」，則是否
只要在統一發票打上統一編號即與業務有關而可核認﹖如此則「抬頭」亦未免太簡單
，難怪有人將個人開支打上統一編號即可充作業務費用。又數字如可表示品名，則收
銀機打出之統一發票均載有數字之品名，原處分機關何能謂原告之憑證未填品名﹖又
查實際上被告對未填抬頭、品名之憑證亦准予核認，如郵資，計程車資之憑證均無抬
頭，亦可核認，由此足見被告標準不一，令人無所適從。再查國外取得收銀機之收據
並無法抬頭，亦未載統一編號，並非我國獨創之「統一發票」，難道均可認與業務無
關而不准核認﹖由此足見被告但憑收據是否填載抬頭、品名為唯一核認之標準，實窒
礙難行，且違背稅法規定及實質課稅原則。四、捐贈係以律師身分為之：查扶輪社係
國際組織，每一社員均須符合其職業分類始可加入，而每一職業僅准一人加入。原告
係以執行業務之律師身分加入，身為社員對扶輪社之捐贈即為以律師之身分為之，該
捐贈即與業務有關，此由該收據尚載有其他費用可證。因原告獨自執行業務並未為律
師事務所另行命名，故收據僅載原告之姓名，實則原告個人即為律師事務所。五、原
處分違背實質課稅原則：按實質課稅原則為課稅所應遵守之大原則，稅捐稽徵機關即
常引此原則為課稅之依據。原告申報之費用均為執行業務直接必要之費用，依實質課
稅原則應可獲核認，僅因被告堅守統一發票之形式，致被剔除，被告顯有違實質課稅
原則。六、原處分亦有違舉證責任分配之原則：查稅捐稽徵法並未規定舉證責任之分
配，自應適用民事訴訟法第二百七十七條之規定。依該規定當事人主張有利於己之事
實者，就其事實有舉證之責任。原告已就執行業務直接必要之費用以收據證明之，依
舉證責任分配之原則，被告應就收據所載並非直接必要之費用舉證以實其說。詎被告
不此之圖，徒以統一發票之形式為核認之唯一標準，自有未盡舉證之責任。七、執行
業務所得查核辦法規定不切實際過予嚴苛：執行業務所得查核辦法第九條規定：「費
用及損失之原始憑證，應載有損費性質、金額、日期、收受人名稱，立據人名稱地址
及營利事業統一編號．．．」云云。此種規定不切實際，蓋收銀機之使用已極普遍，
所有收銀機印出之統一發票均僅有數字無法載有損費性質，亦無法載有收受人名稱；
又高度國際化之今日，在國外發生費用，司空見慣，國外收據無一符合上述規定，國
稅局均可置實質於不顧，逕引上述尚方寶劍，隨意剔除。又由政府機關（如向財政部
或證管會訂閱公報之收據）及財團法人等免課徵營業稅之機關團體之收據，亦遭剔除
，凡此均足證上述規定之不合實際。綜上所述，被告之行政處分及訴願、再訴願決定
，殊難令人折服，請均予撤銷等語。
被告答辯意旨略以︰一、文具用品部分：原告本期申報文具用品四、○九○元，本局
初查以系爭憑證未填抬頭，全數剔除。原告不服，主張其業務需大量文具印刷用品，
全年僅用四、○九○元，竟遭全數剔除，似與實際不符云云，申經復查結果，本局以
系爭支出憑證未填抬頭、品名，難認與業務有關，是原查予以剔除，尚無不合。二、
郵電費部分：（一）原告本期申報郵電費三八、九九六元，本局初查以一月二十日四
六一元等二十七筆電話費計一七、○八○元，憑證地址不符而不認定，暨六月二十日
三、○一五元等五筆郵費計三、九七五元，憑證內容不詳，不予認定，乃核認一七、
九四一元。復查時，原告主張該事務所當年度設有三支電話（0000000、00
00000及0000000），因由銀行代繳，故收據寄至原告住處云云。（二）
經查原告已提示交通部電信總局委託金融機構代繳電話費收據，經核除一月二十日一
、一八七元暨三月二十日二、八六七元等二筆電話費計四、○五四元（電話號碼00
00000，非屬上開三支電話）非供該事務所使用外，其餘電話費一三、○二六元
，乃准予追認，揆諸首揭規定，並無不合。三、捐贈部分：原告本期申報捐贈五四、
七○○元，本局初查以系爭捐贈核屬私人之捐贈，未准認列，原告主張系爭捐贈係以
律師名義對扶輪社之捐贈，並非私人費用云云，查系爭捐贈係以原告個人名義對扶輪
社之捐贈，依規定應自個人綜合所得稅總額中扣除，是本局未准認列執行業務費用，
尚非無據；又原告本期綜合所得稅結算申報，關於扣除額部分係列報標準扣除額五七
、○○○元，尚較系爭捐贈款五四、七○○元之為高從而本局未予轉列其個人綜合所
得稅之扣除額，亦無不當。四、交際費部分：原告本期申報交際費二三、八九五元，
木局初查以一月一日五三一元等十五筆計一八、七○三元憑證未抬頭，另三月五日一
、五一五元憑證不符，不予認定，乃核認三、六七七元。原告不服，主張係其與客戶
來往所支出之業務直接必要費用等，申經復查結果，本局以系爭支出憑證均未填抬頭
、品名，難認為事務所之支出，是原查予以剔除，尚無不合。五、辦公用品部分：原
告本期申報辦公用品二、八一○元，本局初查以三月二十日一○○元等八筆計二、六
六○元，憑證未填抬頭不予認定，乃核認一五○元。原告不服，主張僅核認一五○元
，如何夠用等語，申經復查結果，本局以系爭支出憑證均未填抬頭，難認與業務無關
，是原查予以剔除，尚無不合為由，仍未准變更，核無不當。原告仍執詞指摘，自難
謂有理由。六、書報雜誌部分：原告本期申報書報雜誌五一、四八三元，本局初查以
一月九日一二○元等五十二筆計二八、五七九元，憑證未抬頭；五月六日四○○元等
八筆計一五、九二九元憑證內容不詳或未取具合法憑證，而不認定，核認六、九七五
元。原告主張其因業務性質，亟需補充專業書籍及雜誌，亦為業務參考所必需等語。
申經復查結果，本局以原告已提示經濟日報委送報費收據供核，是系爭支出十一月七
日三、六六○元部分准予追認外，其餘憑證或未填抬頭、品名、或未取具合法憑證，
原查予以剔除，尚無不合為由，仍未予認定，核無不當。七、各項折舊部分：原告本
申報各項折舊三八、四八八元，本局初查以其未能提示生財設備合法憑證而全數剔除
。原告不服，主張其向前手頂讓之舊辦公設備，全數剔除，如何辦公等語，申經復查
結果，本局以除八十年三月四日取得之辦公桌椅三五、○○○元，原告於申請八十二
年度綜合所得稅事件復查時已檢附乙紙收據供核，是該項設備之折舊費用五、八三三
元准予追認外，其餘設備，原告並未提示原始憑證供核，仍維持原核定，核無不當。
八、其他費用部分：原告本期申報其他費用一五五、六八七元，本局初查以一月二日
九十元等合計一○一、一八一元，屬憑證未填抬頭，憑證自書抬頭、憑證不符、未取
具合法憑證或憑證內容不詳，難認為係業務所必需，暨未附合法憑證，而不予認定外
，餘核認五四、五○六元。原告不服，主張系爭費用均為業務上所必需等語，申經復
查結果，本局以系爭費用憑證未取具合法憑證、或未填抬頭等情，而仍維持原核定，
核無不當。綜上論述：原處分及所為復查、訴願、再訴願決定並無違誤，請駁回原告
之訴等語。
    理  由
按「個人之綜合所得總額，以其全年左列各類所得合併計算之．．．第二類：執行業
務所得：凡執行業務者之業務或演技收入，減除業務所房租或折舊．．．等之成本，
業務上雇用人員之薪資，執行業務之旅費及其他直接必要費用後之餘額為所得額。執
行業務者至少應設置日記帳一種，詳細記載其業務收支項目；帳簿使用前，並應送主
管稽徵機關登記驗印。業務支出，應取得確實憑證。憑證及帳冊最少應保存五年。執
行業務者為執行業務而使用之房屋及器材、設備之折舊，依固定資產耐用年數表之規
定。執行業務費用之列支，準用本法有關營利事業所得稅之規定；其辦法由財政部定
之。」、「本辦法依所得稅法第十四條第一項第二類第三款之規定訂定之。」、「費
用及損失之原始憑證，應載有損費性質、金額、日期、收受人名稱，立據人名稱地址
及營利事業統一編號，或身分證統一編號等事項。其為經手人之證明書，亦須載明損
費性質、金額、日期等事項，由經手人簽名或蓋章。」、「非屬執行業務之直接必要
費用，不得列為執行業務費用。」、「郵電費：一郵費應取得郵局之回單或證明單。
」、「三電話費應取得電信局書有抬頭之收據，其以郵政劃撥方式繳費者，應取得郵
局書有抬頭及電話號碼之劃撥收據，如因電話過戶手續尚未辦竣，致收據抬頭與實際
使用人不符者，應提出具體證明後，由實際使用人給付列支。」、「捐贈：一．．．
二捐贈應以事務所名義為之，並應取得收據或證明。個人名義之捐贈應自其個人綜合
所得稅總額中扣除。」、「交際費：一執行業務者列支之交際費，經取得合法憑證並
查明與業務有關者，准予核實核定。．．．」、「書報雜誌：一購入與執行業務有關
之書籍，得列為費用。二書報雜誌之原始憑證，為統一發票、國外發票憑證或報社雜
誌之收據。」、「執行業務收入應給予他人憑證，並自留存根或副本，業務支出應自
他人取得憑證。各項會計憑證，應依事項發生之時序，依次編號黏貼或裝訂成冊，妥
為保存。」、「執行業務者之各項憑證及帳簿，除應永久保存或有關未結會計事項者
外，應於權利義務消滅後，至少保存五年。」、「其他費用或損失：一不屬以上各條
之項目而與執行業務有關之其他必要費用，准予列為其他費用或損失。」為所得稅法
第十四條第一項第二類，行為時執行業務所得查核辦法（以下簡稱查核辦法）第一條
、第九條、第十四條、第二十二條第一款、第三款、第三十三條之一第二款、第二十
五條第一款、第二十八條、第六條第三項、第四項、第三十四條第一款所明定。本件
原告係甲○○律師事務所負責人，其八十三年度綜合所得稅結算申報，經被告核定執
行業務所得為新台幣（以下同）六四九、七五三元，併課其當年度綜合所得稅。原告
就文具用品、郵電費、捐贈、交際費、辦公用品、書報雜誌、折舊、其他費用等八項
表示不服，申經復查結果，以：(一)文具用品部分：本部分原告列報四、○九○元，被
告初查，以其憑證未載明抬頭，乃予剔除。原告以其全年僅用文具印刷用品四、○九
○元，竟遭全數剔除，與實際不符云云，申經復查結果，以系爭支出憑證未載抬頭、
品名，難認與業務有關，乃未准變更。(二)郵電費部分：本部分原告列報三八、九九六
元，被告初查，以一月二十日四六一元等三十七筆電話費計一七、○八○元，憑證地
址不符；六月二十日三、○一五元等五筆郵費計三、九七五元，憑證內容不詳，不予
認定，乃認列一七、九四一元。原告以該事務所本年度設有三支電話（000000
0、0000000及0000000），係由銀行代繳，故收據寄至其住所云云，
申經復查結果，除准予追認一三、○二六元外，其餘以依原告提示之交通部電信局總
局委託金融機構代繳電話費收據，其一月二十日一、一八七元及三月二十日二、八六
七元二筆電話費計四、○五四元（電話號碼0000000）非供該事務所使用，仍
未准變更。(三)捐贈部分：本部分原告列報五四、七○○元，被告初查，以系爭捐贈核
屬私人之捐贈，未准認列。原告以系爭捐贈係以律師名義對扶輪社之捐贈，並非私人
費用云云，申經復查結果，以系爭捐贈收據非以事務所名義為之，乃未准變更。(四)交
際費部分：本部分原告列報二三、八九五元，被告初查，以一月一日五三一元等十五
筆計一八、七○三元，憑證未書抬頭；三月五日一、五一五元憑證不符，不予認定，
核認三、六七七元。原告以系爭費用係與客戶往來所支出之業務必要費用云云，申經
復查結果，以系爭支出憑證均未填抬頭、品名，難認與業務有關，乃未准變更。(五)辦
公用品部分：本部分原告列報二、八一○元，被告初查，以三月二十日一○○元等八
筆計二、六六○元憑證未填抬碩，不予認定，核認一五○元。原告以僅核認一五○元
如何夠用云云，申經復查結果，系爭支出憑證均未填抬頭，難認與業務有關，仍未准
變更。(六)書報雜誌費部分：本部分原告列報五一、四八三元，被告初查，以其中一月
九日一二○元等五十二筆計二八、五七九元憑證未載明抬碩，五月六日四○○元等八
筆計一五、九二九元憑證內容不詳或未取具合法憑證，乃予剔除，核認六、九七五元
。原告以因業務性質，亟需補充專業書籍及雜誌，系爭費用均為執行參考所必需云云
，申經復查結果，以原告已提示經濟日報委送報費收據供核，是系爭支出中十一月七
日三、六六○元部分准予追認外，其餘憑證未填抬頭、品名，或未取具合法憑證，難
認與業務有關，乃未准變更。(七)折舊部分：本部分原告列報三八、四八八元，被告初
查，以其未能提示生財設備之合法憑證，乃予剔除。原告以其八十年開業時，與另一
律師共同自前房客購買二手貨之辦公桌椅，檢具收據影本，申經復查結果，以依原告
所列之財產目錄，除八十年三月四日取得辦公桌椅三五、○○○元已於八十二年度綜
合所得稅事件復查時補提示收據供核，該項設備之折舊費用五、八三三元准予追認外
，其餘設備迄未提示原始憑證供核，仍未准變更。(八)其他費用部分：本部分原告申報
一五五、六八七元，被告初查，以其中一○一、一八一元憑證未填抬頭、憑證自書抬
頭、憑證不符、未取具合法憑證或憑證內容不詳，難認為係業務所必需，乃不予認定
。原告以系爭費用均為業務上所必需云云，申經復查結果，以系爭費用未取具合法憑
證或未填抬頭，原核定不予認列，並無違誤，乃未准變更。以上合計追認郵電費一三
、○二六元、書報雜誌費三、六六○元，暨折舊費用五、八三三元，即核減原告當年
度執行業務所得二二、五一九元，變更核定執行業務所得為六二七、二三四元。揆諸
首揭規定，並無不合，一再訴願決定遞予維持，亦無不當。原告訴稱：被剔除之費用
均為執行業務直接必要之費用，個人無需使用該物品；又原告係以執行業務之律師身
分加入扶輪社，系爭捐贈亦以律師之身分為之，該捐贈即與業務有關；執行業務所得
查核辦法第九條規定不切實際，因收銀機印出之統一發票均為數字，並無抬頭，亦無
記載品名，被告但憑收據是否填載抬頭、品名為唯一核認之標準，實窒礙難行，且如
郵資、計程車資之憑證均無抬頭，亦可核認，足見被告標準不一，令人無所適從。原
處分違背舉證責任分配及實質課稅則云云。查「執行業務所得查核辦法」係財政部依
據所得稅法第十四條第一項第二類之規定所授權制訂發布，旨在規定有關執行業務結
算申報之調查，審核等事項，該辦法第九條乃對於費用之認定與舉證方式等技術性、
細節性事項加以規定，為簡化稽徵作業、避免費用浮濫列報所必要，並未逾越所得稅
法及實質課稅原則。原告既自承不合「執行業務所得查核辦法」第九條規定未取得有
收受人名稱之統一發票，則被告否准認定該部分費用，尚無不符。至收銀機印出之統
一發票雖無抬頭，惟如確屬執行業務之費用自可要求營業人另行開立書有抬頭、品名
等之統一發票，以符規定。系爭文具用品、郵電費、交際費、辦公用品、書報雜誌、
其他費用均未附合法憑證供核，被告以其所列報之費用無法核認與執行業務有關，乃
予剔除，並無不合。另系爭捐贈係原告以個人名義對扶輪社之捐贈，依前揭查核辦法
規定應自個人綜合所得稅總額中扣除，是被告未准認列執行業務費用，亦非無據；且
原告本期綜合所得稅結算申報，關於扣除額部分係列報標準扣除額五七、○○○元，
尚較系爭捐贈款五四、七○○元為高，從而被告未予轉列其個人綜合所得稅之扣除額
，亦無不當。至原告所稱郵資、計程車資之憑證均無抬頭，亦可核認，足見標準不一
乙節，乃財政部於制訂該辦法時為考量實務上取得該兩項憑證之困難，於該辦法中明
訂「得憑經手人出具之證明入帳」。費用之核認，原則上仍應取具書有抬頭之憑證，
雖部分費用依其性質、實務狀況有不同標準，惟均應依「執行業務所得查核辦法」辦
理，對於不合該辦法之費用自不能予以核認。綜上，原告起訴意旨，均無理由，應予
駁回。
據上論結，本件原告之訴為無理由，爰依行政訴訟法第二十六條後段，判決如主文。
中    華    民    國     八十八      年     十二     月       二        日
                    行 政 法 院 第 三 庭
                                審 判 長 評  事      曾  隆  興
                                         評  事      蔡  進  田
                                         評  事      鄭  淑  貞
                                         評  事      徐  瑞  晃
                                         評  事      張  瓊  文
右  正  本  證  明  與  原  本  無  異
                                         法院書記官  阮  桂  芬
中    華    民    國     八十八      年     十二     月       二        日
